最　高　行　政　法　院　判　決　　　　　　　　　　九十一年度判字第七七九號
　　再 審原 告　甲○○
　　再 審被 告　財政部臺灣省北區國稅局
　　代　表　人　林吉昌
右當事人間因綜合所得稅事件，再審原告對於中華民國八十八年四月二十二日本院八
十八年度判字第一三一三號判決，提起再審之訴。本院判決如左：
　　主  文
再審之訴駁回。
再審訴訟費用由再審原告負擔。
    事  實
緣再審原告八十年度綜合所得稅結算申報，再審被告以其漏報配偶蕭建華取自國防部
中山科學研究院（下稱中科院）之薪資所得計新台幣（下同）二七一、七二八元，乃
核定補徵稅額二五、一六六元。再審原告不服，就其配偶取自中科院薪資所得二七一
、七二八元部分，申請復查結果，未獲變更，循序提起一再訴願均遭駁回，遂提起行
政訴訟，復為本院八十八年度判字第一三一三號判決（下稱原判決）駁回其訴。惟再
審原告仍未甘服，以原判決有修正前行政訴訟法第二十八條第一款（現行行政訴訟法
第二百七十三條第一項第一款）之再審事由，提起本件再審之訴。茲摘兩造訴辯意
旨如次：
再審原告起訴意旨略謂︰一、財政部稅制委員會於七十九年、八十三年、八十七年所
編印各版新舊所得稅法令彙編中，分別以七十九年十月十八日台財稅第000000
000號、八十三年八月三十一日台財稅第000000000號、八十七年九月二
十一日台財稅第八七一九六五三六六號函再三的向人民宣示，凡未編入該年度版之「
本部及各權責機關所對外發布舊函示，非經其重行核定，一律不再援引適用」，經遍
查其七十九年、八十三年、八十七年版之所得稅法令彙編，皆未列入財政部六十八台
財稅三八五○一號函、行政院台八十四財三七○○七號函，依上開各年度版所得稅法
令彙編首揭各函示之意旨，應為無效之函示，必經各權責機關重新核定後，始重新生
效，是以財政部及行政院如欲起課中科院非軍職員工品位加給或技術津貼之稅賦，必
須立刻重新函示，方能起課，否則即違反「禁反言－政府機關言出必行，不能反悔」
之原則。而國家社會將在政府朝令夕改之狀況下，抗爭不斷，陷入混亂不安之局面，
合該陳明。二、本案爭議之要點之一為財政部及其所屬各區國稅局身為行政主管機關
，雖得本於職權依據所得稅法責成行政釋示聲明應稅之主張，但自六十八年稽徵機關
函示徵免原則以來至八十四年十月十七日確定應稅之期間，中科院依徵免原則認定免
稅，並多次向桃園稅捐稽徵處及再審被告據實說明，而主管機關除以右述七十九、八
十三、八十七年所得稅法令彙編之函示，及不作為之默示同意此部分免稅，導致長期
以來中科院員工信賴此等主張，認為財政主管機關以上開函示及不作為默示，乃基於
行政一體原則，授權國防部及中科院或其他公務機關之相互認定並合於行政行為明確
性原則下，在實質上已存在信賴之法律效力，因而作成生涯規劃，處置財產（復無扣
繳憑單），故應有行政法上「信賴保護」原則之適用，依據鈞院七十六年判字第四七
四號判決文示以「．．．不管行政機關之決定是否合法，除了重大且明顯之瑕疵或其
違法係可歸責於納稅義務人外，行政機關之行為一經表露於外，人民通常會對所造成
的法律狀態之存續寄以信賴，並以之作為依據，此種依據信賴，應受保護」，及一般
法學原理亦皆言「信賴保護原則」，係指人民信賴政府機關之決定，就其生活關係已
有適當之安排，政府機關應給予保護或給予合理補償而言。是以財稅機關在七十九、
八十三年版所得稅法令彙編中以首揭各函示之意旨及長期不作為之默示，所造成之財
政部六十八台財稅三八五○一號函無效的法律效力，應使中科院非軍職員工在八十四
年十一月十七日行政院台八十四財三七○○七號發布前享有「信賴保護」的利益，此
為財稅機關必須允諾的法律保護結果，實無關事業主（國防部或中山科學研究院）承
諾或應由事業主負擔之稅賦，因此往前補課中科院非軍職員工五年稅之處分顯然違法
，理應辨明。三、再按所得稅法第九十四條第一項：「扣繳義務人於扣繳稅款時，應
隨時通知納稅義務人，並依本法第九十二條之規定，填具扣繳憑單發給納稅義務人，
如原扣稅額與稽徵機關核定稅額不符時，扣繳義務人於繳納稅款後，應將溢扣之款退
還納稅義務人；不足之數由扣繳義務人補繳，但扣繳義務人得向納稅義務人追償之。
」明白規定扣繳義務人即中科院院長及主辦會計，有先行代納稅義務人繳納之義務。
固然同法第八十九條第二項有「扣繳義務人未履行扣繳義務責任，而有行蹤不明或其
他情事，致無從追究者，稽徵機關得逕向納稅義務人徵收之」的述。卻完全不適用
於中科院非軍職員工五年補課稅案中，其理至明，因為中科院為國家機關，扣繳義務
人承命行事，不敢稍有僭越，復有國防部、行政院等上級機關可資追究，非無從也。
更何況稅捐稽徵法第四十八條之三（修正條文）復有「納稅義務人違反本法規定，適
用裁處時之法律。但裁處前之法律有利於納稅義務人者，適用最有利於納稅義務人之
法律。」（從新從輕之原則）及中央法規標準法第十八條「．．．但舊法規有利於當
事人而新法規未廢除或禁止所聲請事項，適用舊法規。」（從優原則）之立法旨意，
皆明白律定認事用法原則，必須優先考慮對人民（納稅義務人）最有利之部分後，仍
然無法免除其責時，方得對人民（納稅義務人）處分，此為先進民主國家所普遍遵行
的原則（且所得稅法第九十四條第一項為現行有效之法律。）所以財政部及其所屬各
區國稅局，直接向中科院非軍職員工追課五年稅之處分，顯然有違所得稅法第九十四
條第一項法定之程序正義，應請鈞院撤銷原處分。四、又財政部六十八年台財稅三八
五○一號徵免原則及行政院台八十四財三七○○七號補充規定，明顯變更人民之權利
、義務者，有牴觸中央法規標準法第五條、第六條之意旨，復未遵第七條．．．並即
送立法院之規定，亦明顯違反程序上之正義。五、就稅法而言，稅捐稽徵法為規範所
有稅法（關稅、礦稅除外）之稽徵程序，相對於所得稅法單就個人綜合所得稅及營利
事業所得稅所為單純規範而言，則稅捐稽徵法為稅法之普通法，所得稅法為所得稅之
特別法，無可置疑。所以就中央法規標準法第十六條「法規對其他法規所規定之同一
事項而為特別之規定者，應優先適用之，其他法規修正後，仍應優先適用。」特別法
優於普通法原則，顯然稅捐稽徵法第二十一條第一項第一款、第三款之規定，目標顯
然應為中科院及其上級機關國防部、行政院。六、綜上所述，財政部及其所屬各區國
稅局認事用法反覆無常，明顯違反稅捐稽徵的法定程序正義及信賴保護原則，不應補
課五年稅，或其補課對象應為中山科學研究院及上級機關國防部、行政院，而不是非
軍職員工。為此，請行言詞辯論，並命中科院參加訴訟，察明事實後，判決廢棄原判
決，並撤銷原處分及一再訴願決定等語。
再審被告答辯意旨略謂：一、經查中科院之預算雖分別依計畫編列人事費支應其員工
之各項給與，但實際上領受「科技品位加給」或「技術津貼」之非軍職人員，無論配
屬之單位或參與不同計畫，悉依該院所訂「科技人員品位加給支給標準表」、「技術
員薪給標準表」之等級，每月按職級定額領取「科技品位加給」或「技術津貼」。該
院與其聘僱人員之約定事項亦載明所指薪給，除實物代金及眷補費外，包括全部給與
，是以該院非軍職人員所領受之「科技品位加給」或「技術津貼」，核屬其因提供勞
務所取得之報酬，另再審被告於八十二年間曾派員前往該院現場瞭解結果，該院支付
非軍職人員之「科技品位加給」及「技術津貼」係採按月給付方式，是原核定以系爭
薪資所得（研究補助費或品位加給）二七一、七二八元，併課當年度綜合所得稅，核
定應補稅額二五、一六六元，要無不合，請予維持。又本件原核定發單補徵稅款，並
未逾前揭稅捐稽徵法第二十一條所定核課期間，所稱基於信賴利益不宜追溯補徵等節
，殊無足採。二、另再審原告訴稱依所得稅法第九十四條第一項規定，扣繳義務人即
中科院主辦會計有先行代納稅義務人之義務，國稅局直接向中科院非軍職員工追課，
有違該法定之程序正義乙節；惟按「凡有中華民國來源所得之個人，應就其中華民國
來源之所得，依本法規定，課徵綜合所得稅。」、「納稅義務人應於每年二月二十日
起至三月底止，填具結算申報書，向該管稽徵機關，申報其上一年度內構成綜合所得
總額．．．，以及有關減免、扣除之事實，並應依其全年應納稅額減除暫繳稅額及尚
未抵繳之扣繳稅額，計算其應納之結算稅額，於申報前自行繳納。．．．。」分別為
所得稅法第二條及第七十一條第一項所明定。是本件再審原告既有前揭規定之應稅所
得，即應依法合併申報綜合所得稅，其未依規定合併申報，再審被告據以併課補徵，
要無不合，再審原告所訴，顯無理由，委無足採。三、至再審原告主張各節，前經鈞
院行政訴訟判決，業已詳為審酌論駁在案，並無適用法規錯誤之情形，再審原告仍執
前詞反覆訴求，殊難謂為有理由，又其以原判決「適用法規錯誤」之理由，提起再審
之訴，亦僅為再審原告對法律見解之歧異，要難符合修正前行政訴訟法第二十八條第
一款規定之要件，是所訴核不足採。為此，請判決駁回再審原告之再審之訴等語。
    理  由
按行政訴訟當事人對本院之判決提起再審之訴，必須具有行政訴訟法第二百七十三條
第一項（即修正前行政訴訟法第二十八條）所列各款情形之一者，始得為之，而該條
第一款所謂適用法規顯有錯誤者，係指原判決所適用之法規與該案應適用之現行法規
相違背，或與解釋判例有所牴觸者而言，至於法律上見解之歧異，再審原告對之縱有
爭執，要難謂為適用法規錯誤，而據為再審之理由。本件再審原告因綜合所得稅事件
，提起行政訴訟，經本院八十八年度判字第一七六五號判決（下稱原判決）予以駁回
在案。其駁回理由略以：「（一）憲法規定提高從事教育、科學等工作者之待遇，並
不表示該項工作者其所得享有免稅之特權。再審原告指所得稅法第四條第八款但書之
規定違憲云云，要無可取。（二）中科院之預算雖分別依計畫編列人事費支應其員工
之各項給與，實際上領受科技品位加給或技術津貼之非軍職人員，無論配屬之單位或
參與不同計畫，悉依該院所訂『科技人員品位加給支給標準表』、『技術員薪給標準
表』之等級，每月按級定額領取科技品位加給或技術津貼。且該院與其聘僱人員之約
定事項亦載明所指薪給，除實物代金及眷補費外，包括全部給與，其非軍職人員所領
受之科技品位加給或技術津貼，核屬因提供勞務所取得之報酬，應無行為時所得稅法
第四條第八款免納所得稅規定之適用。（三）再審被告於八十二年間派員前往該院瞭
解結果，其支付非軍職人員之科技品位加給及技術津貼確係按月給付方式；另中科院
八十一年十一月三日（八十一）訓誠字第一六八七三號函致再審被告，說明該院各類
薪資扣繳所得稅狀況為：『本院於年度開始即訂有各項研究計畫，並按照研究計畫逐
月實施。各項研究計畫除一般經費外，為獎勵科技人員竭盡心智參與研發工作，另編
列研發人員研究補助費及技術津貼。為便利作業，研發人員研究補助費係採按月發放
方式，再經由成本歸戶手續，回歸計畫預算內（研究補助費採個案給付，必將增加人
力及作業之負擔，不符經濟效益）』等語。足見中科院給付非軍職員工之品位加給及
技術津貼之所得，屬經常性研究補助費給與，且依職級按月定額支給，為提供勞務所
取得之報酬，依行為時所得稅法第四條第八款但書及第十四條第一項第三類之規定，
核非免稅之薪資所得。（四）系爭應納稅款既未逾稅捐稽徵法第二十一條所定核課期
間，再審被告自得依上開行為時所得稅法規定，發單補徵稅款。（五）軍事審判法第
三條係就該法適用範圍而為規定，無所得稅法第四條第一款規定之適用。（六）信賴
保護原則，係指人民信賴政府機關之決定，就其生活關係已有適當之安排，應給予保
護或給予合理補償而言。上開財政部六十八年函釋並未就系爭依職級按月定額發給之
所得為應予免稅之承諾，自無信賴保護原則之適用。而所得稅法第四條第八款之規定
一直未曾變更，被告八十二年四月十五日北區國稅三第八二○○七三○七號函僅係該
局對財政部之建議函，並非對外發布之有效函釋，亦不因該建議函而生信賴保護之問
題。（七）納稅義務人有所得稅法第十四條第一項各類之所得，即應依同法第七十一
條規定申報納稅，不可因稽徵機關未依所得稅法第九十五條之規定為調查或督促扣繳
義務人，即認納稅義務人就其取得之所得不負申報納稅之義務。再課稅與否應由稽徵
機關依法認定，非可由事業團體或機關自行認定。（八）國中小教師課外輔導所得是
否免稅及稅賦是否公平，則屬另案，尚難比附援引，執為本件補徵所得稅有違不溯及
既往原則之論據。（九）訴願法第十九條規定，訴願就書面審查決定之，必要時，得
為言詞辯論。故訴願、再訴願（訴願法第二十七條準用第十九條規定）係以書面審查
決定為原則，言詞辯論於必要時始例外為之。本件訴願及再訴願機關認無言詞辯論之
必要，依法律所規定之程序，就書面審查而為決定，自無違誤。綜上再審原告主張各
節均無可採，再審被告依規定補徵再審原告漏報稅款二五、一六六元，一再訴願決定
遞予維持，俱無不合。本件無行言詞辯論及命中科院參加之必要。再審原告起訴論旨
，非有理由，應予駁回。」再審原告不服該判決，訴稱：(一)財政部六十八台財稅第三
八五○一號函及行政院台八十四財三七○○七號函，均未收入財政部稅制委員會編印
之所得稅法令彙編，應為無效之函示，不得援引。(二)財政部及其所屬稅務行政機關，
多年來不作為之默示同意科技品位加給免稅，再審原告基於信賴原則，而作成生涯規
劃，此種信賴應受保護。(三)依所得稅法第九十四條第一項規定扣繳義務人有扣繳稅款
之義務，扣繳不足之數應由扣繳義務人補繳，故補課對象應為中科院及國防部。又稅
捐稽徵法第二十一條第一項第一、三款有關稽徵之時效，亦僅適用於中科院及國防部
云云，認原判決有適用法規顯有錯誤之情事，而提起再審之訴。經查：(一)再審原告之
所得應課所得稅，係行為時所得稅法第四條第八款所定，該法公布施行後，再審原告
即有依該法就本件所得繳納所得稅之義務，不待財政部六十八年台財稅第三八五○一
號或行政院台八十四財三七○○七號函之發布而生效，業經原判決理由述甚詳，自
不因上開函釋未編入財政部稅制委員會編印之所得稅法令彙編而生影響。況上開財政
部六十八年函釋既經財政部以八十四年八月十四日台財稅第八四一六四一四一八號函
重新核定，亦難謂已失效而不能適用。(二)所得稅法第四條第八款但書，既規定科技品
位加給不合免稅要件而應予扣繳所得稅，縱稅捐稽徵機關疏未適用該法律規定及時扣
繳所得款，惟僅須於未逾核課期間，由再審被告追溯補徵，依法即無不合，尚難認有
信賴保護原則之適用，原判決未斟酌有無信賴原則之適用，自無不當。(三)「凡有中華
民國來源所得之個人，應就其中華民國來源之所得，依本法規定，課徵所得稅。」為
所得稅法第二條所明定。是再審原告既有本件所得，即有依法申報綜合所得稅之義務
。至於扣繳義務人之扣繳義務，係屬另一問題，與再審原告之申繳所得稅義務無涉，
是以再審原告所謂補課對象僅應為中科院或國防部，核課期間之適用亦僅適用於中科
院或國防部乙節，均非可採。綜上所述，原判決適用法規尚無違誤，是其提起再審之
訴，難認為有再審理由，應予駁回，又本件事證已臻明確，再審原告請求行言詞辯論
，及命中科院參加訴訟，本院認無必要，併予明。
據上論結，本件再審之訴為無理由，爰依行政訴訟法施行法第二條、第三條、行政訴
訟法第二百七十八條第二項、第九十八條第三項前段，判決如主文。
中　　華　　民　　國　　九十一　　　年　　　五　　　　月　　十六　　　日
                    最 高 行 政 法 院  第 二 庭
                                審 判 長 法  官　　　陳　石　獅
                                         法  官      劉  鑫  楨
                                         法  官　　　彭　鳳　至
                                         法  官　　　高　啟　燦
                                         法  官　　　黃　合　文
右  正  本  證  明  與  原  本  無  異
　　　　　　　　　　　　　　　　　　　　 法院書記官　王  福  瀛
中　　華　　民　　國　　九十一　　　年　　　五　　　　月　　二十三　　　日
